臺北高等行政法院判決
　　　　　　　　　　　　　　　　　　 94年度簡字第576號
原　　　告　甲○○
被　　　告　臺北縣政府
代　表　人　乙○○代理縣長）.
上列當事人間因食品衛生管理法事件，原告不服行政院衛生署中
華民國94年4月29日衛署字第0930074430號訴願決定，提起行政
訴訟，本院判決如下：
　　主  文
原告之訴駁回。
訴訟費用由原告負擔。
　　事  實
一、事實概要：
    原告於因刊載「山藥」食品廣告，於93年6月10日在網址：h
    ttp://weco.net/～lgz/Sales/刊載宣稱：「北海道極品入
    藥淮山... 山藥含黃體素，可抗衰老，滋補肺腎。它的黏液
    有消化酵素，補脾胃。黃帝內經云：腎水生而心火降，心火
    降而肺金清，肺金清而肝木平，肝木平則胃土不及克，五臟
    各得中和之氣，疾病何自生焉？能入藥淮山正可使腎水升，
    山藥最好生飲，其作用在：中年婦女-1.調血補虛治療婦女
    疾病。2.有效改善更年期症候群。3.強筋壯骨維護骨質健康
    。中年男士：1.保護攝護腺運作，不使肥大，通暢尿路、改
    善頻尿、尿不淨。2.閉鎖精門、治療不舉、早洩、提昇性功
    能... 訂購專線：00-00000000許秀美、諮詢電話：0000000
    000賴俊賢...。」等涉及誇大、易生誤解詞句廣告，為苗栗
    縣衛生局查獲函移台北縣衛生局查辦，經台北縣衛生局查證
    結果係原告利用輔仁大學資訊工程學系萬維運算研究室網域
    ，並以原告之父母名義刊登，被告乃以原告違反食品衛生管
    理法第19條第1項規定，爰依同法第32條第1項前段規定，於
    93年11月25日以北府衛藥字第0930049824號行政處分書，處
    原告新台幣（下同）30,000元罰鍰。原告不服，提起訴願，
    經遭決定駁回，遂向本院提起行政訴訟。
二、兩造聲明：
　(一)原告聲明：原處分及訴願決定均撤銷。
　(二)被告聲明：
   1.駁回原告之訴。
   2.訴訟費用由原告負擔。
三、兩造之爭點：原告於網路上刊載「山藥」食品廣告，是否涉
    及宣稱醫藥效能，而應依食品衛生管理法規定處以罰鍰？
  (一)原告主張之理由：
   1.原告為輔大資工研究所畢業，93年6月尚服役於高雄，常返
     北見父母經常食用山藥之生機飲食，效果甚佳，遂熱心刊
     載於輔大學術網站，皆為學術醫院之研究報告，旨在學習
     架設網站及提供更多人認知其內容，並無實際販售行為，
     且山藥之療效書籍有記載，一般市場攤販、超市都有賣之
     。此外，北海道山藥為一般農產品，日本產之，海關以一
     般農產品進口定論，並非衛生單位意圖所指之特定食品或
     產品。
   2.再者，原告雖有訂購專線，但從未販售之行為，因母親在
     長庚醫院當義工長達十數年，介紹有之，沒有時間做生意
     ，而諮詢電話0000000000早於91年9月27日即已停用，並無
     銷售行為及消費者，被告單憑網站記載之文字，沒有消費
     者及實物為證，更沒有查察前揭電話之運作，就處以罰鍰
     30,000元，嚴重影響消費者權益。
  (二)被告主張之理由：
   1.按食品衛生管理法第19條規定，以及行政院衛生署以94年3
     月31日衛署食字第0940402395號函，已修定「食品廣告標
     示詞句涉及誇張易生誤解或醫療效能之認定表」內容，該
     表明載：「1、詞句涉及醫療效能：（1）…（5）引用或摘
     錄出版品、典籍或以他人名義並述及醫藥效能：例句：「
     本草備要」記載…」等詞句，原告於93年6月10日在網址
     http://weco.net/～lgz/Sales/刊載「山藥」食品廣告，
     其內容宣稱「…皇帝內經云：腎水生而心火降，心火降而
     肺金清…山藥最好生飲，其作用在：中年婦女-1.調血補虛
     治療婦女疾病、有效改善更年期症候群…改善頻尿、治療
     不舉、早瀉、提昇性功能…北海道極品入藥淮山、產品圖
     片、訂購專線：00-00000000許秀美、諮詢電話：
     0000000 000賴俊賢…」等，顯然為對特定產品之宣傳與銷
     售廣告；且又引述古籍宣稱「山藥」具有前揭所述各種醫
     藥效能，其整體網頁版面明顯違反前揭規定誤導消費者認
     為其產品具有預防、治療或改善所述疾病症狀、生理機能
     等功效。
     此與學術醫院之研究報告僅介紹各項食品所具有之營養成
     分、營養價值或其具有之功效，並未對任何特定之食品或
     產品為推介，其兩者意圖自有所不同。被告謹依違反食品
     衛生管理法19條第1項規定處分，應無違誤。
   2.又按食品衛生管理法第19條及第32條規定，其違規之要件
     乃據消費者保護法施行細則第23條「廣告，指利用電視、
     廣播、影片、幻燈片、報紙、雜誌、傳單、海報、招牌、
     牌坊、電腦、電話傳真、電子視訊、電子語音或其他方法
     ，可使不特定多數人知悉其宣傳內容違規之事實」，鑑此
     ，買賣要件之成立與否，並無涉系爭商品宣傳廣告內容違
     規之事實。故原告既有刊登之事實，明顯使不特定多數人
     知悉其宣傳內容，即已構成處分要件，綜前調查可證，其
     違反食品衛生管理法之事證足以認定，並無法據以撤銷原
     處分。
   3.法律公布後，人民即有知悉並遵守之義務。原告如欲將山
     藥之學術醫院之研究報告提供更多人認知其內容..，自應
     先了解食品衛生相關規定，並加以遵守。
　　理  由
一、按「對於食品……所為之標示、宣傳或廣告，不得有不實、
    誇張或易生誤解之情形。」、「違反第19條第1項規定者，
    處新臺幣3萬元以上15萬元以下罰鍰……。」分別為食品衛
    生管理法第19條第1項及第32條第1項前段所明定。又行政院
    衛生署88年7月31日衛署食字第88037735號公告「食品廣告
    標示詞句涉及虛偽、誇張或醫藥效能之認定表」，該表亦明
    載：「1、詞句涉及醫藥效能：（1）…（5）引用或摘錄出
    版品、典籍或以他人名義並述及醫藥效能：例句：「本草備
    要」記載…。」
二、原告於93年6月10日在網址：http://weco.net/～lgz/Sales
    /刊載宣稱：「北海道極品入藥淮山... 山藥含黃體素，可
    抗衰老，滋補肺腎。它的黏液有消化酵素，補脾胃。黃帝內
    經云：腎水生而心火降，心火降而肺金清，肺金清而肝木平
    ，肝木平則胃土不及克，五臟各得中和之氣，疾病何自生焉
    ？能入藥淮山正可使腎水升，山藥最好生飲，其作用在：中
    年婦女-1.調血補虛治療婦女疾病。2.有效改善更年期症候
    群。3.強筋壯骨維護骨質健康。中年男士：1.保護攝護腺運
    作，不使肥大，通暢尿路、改善頻尿、尿不淨。2.閉鎖精門
    、治療不舉、早洩、提昇性功能…訂購專線：00-00000000
    許秀美、諮詢電話：0000000000賴俊賢…。」等事實為原告
    所不爭執，並有廣告網頁影本及輔仁大學資訊工程學系（所
    ）函（回覆台北縣政府北衛藥字第0930042428 號函）附於
    原處分卷可稽，堪信為真實。原告雖主張其刊載皆為學術醫
    院之研究報告，旨在學習架設網站及提供更多人認知其內容
    ，並無實際販售行為，北海道山藥為一般農產品，並非衛生
    單位意圖所指之特定食品或產品，原告雖有訂購專線，並無
    銷售行為等等。
三、經查，由原告於上開網址刊載「北海道極品入藥淮山價格實
    在! 訂購專線：00-0000-0000許秀美、諮詢電話：
    0000-000-000賴俊賢」之內容觀之，顯係意圖銷售而從事廣
    告宣傳。又由其於廣告中宣稱「…黃帝內經云：腎水生而心
    火降，心火降而肺金清，肺金清而肝木平，肝木平則胃土不
    及克，五臟各得中和之氣，疾病何自生焉？能入藥淮山正可
    使腎水升，山藥最好生飲，其作用在：中年婦女-1.調血補
    虛治療婦女疾病。2.有效改善更年期症候群。3.強筋壯骨維
    護骨質健康。中年男士：1.保護攝護腺運作，不使肥大，通
    暢尿路、改善頻尿、尿不淨。2.閉鎖精門、治療不舉、早洩
    、提昇性功能」，顯已對產品引述古籍宣稱「山藥」具有前
    揭所述各種醫藥效能，其整體網頁版面明顯違反前揭規定誤
    導消費者認為其產品具有預防、治療或改善所述疾病症狀、
    生理機能等功效。此與學術醫院之研究報告僅介紹各項食品
    所具有之營養成分、營養價值或其具有之功效，並未對任何
    特定之食品或產品為推介者不同。原告主張其刊載內容僅係
    學術醫院之研究報告一節，並非可採。
四、又食品衛生管理法第19條所定對於食品所為之宣傳或廣告，
    參照消費者保護法施行細則第23條規定，「廣告，指利用電
    視、廣播、影片、幻燈片、報紙、雜誌、傳單、海報、招牌
    、牌坊、電腦、電話傳真、電子視訊、電子語音或其他方法
    ，可使不特定多數人知悉其宣傳內容違規之事實」，買賣成
    立與否，並不影響原告刊載商品宣傳廣告內容違規之認定。
    因此，原告既有刊登指稱具有前揭各種醫藥效能，誤導消費
    者認為其產品具有預防、治療或改善所述疾病症狀、生理機
    能等功效之事實，明顯使不特定多數人知悉其宣傳內容，即
    已構成處分要件，尚不能以未有販售之行為，即得主張免罰
    。
五、又對於食品……所為之標示、宣傳或廣告，不得有不實、誇
    張或易生誤解之情形，食品衛生管理法第19條第1項定有明
    文，違反者，依同法第32條第1項前段之規定，應處3萬元以
    上15萬元以下罰鍰。被告依上開規定核處原告3萬元之罰鍰
    ，已屬最低罰鍰金額，於法核無不合。訴願決定予以維持，
    亦無違誤。原告主張前詞，請求撤銷訴願決定及原處分，為
    無理由，應予駁回。
六、本件訴訟標的金額未逾20萬元，為適用簡易程序事件，本判
    決爰不經言詞辯論為之，併此明。
據上論結，本件原告之訴為無理由，爰依行政訴訟法第233條、
第98條第3項前段，判決如主文。
中　　華　　民　　國　　94　　年　  12　　月　 13  　 日
                              第一庭法  官  陳國成
上為正本係照原本作成。
本件以訴訟事件所涉及之法律見解具有原則性者為限，始得於本
判決送達後20日內向本院提出上訴狀並表明上訴理由，如已於本
判決宣示後送達前提起上訴者，應於判決送達後20日內補具上訴
理由（均按他造人數附繕本），且經最高行政法院許可後方得上
訴。
中　　華　　民　　國　　94　　年　  12　　月　 14  　 日
    　　　　　　　　　　　　　　　  書記官  王英傑
